臺灣彰化地方法院民事判決　96年度訴字第255號
原　　　告　乙○○
訴訟代理人　陳振吉律師
被　　　告　丁○○
　　　　　　戊○○
　　　　　　丙○○
前列三人共同
訴訟代理人　王叔榮律師
　　　　　　魏其村律師
被　　　告　甲○
　　　　　　　　　　　　號
　　　　　　己○○
　　　　　　　　　　　　之5
兼列前一人
訴訟代理人　庚○○
　　　　　　　　　　　　巷6號.
上列當事人間請求分割共有物事件，本院於民國九十六年八月十
六日言詞辯論終結，茲判決如下：
    主  文
兩造共有坐落彰化縣田中鎮○○段第一一地號，地目田，面積三
三四六．四平方公尺、同段第一三地號，地目田、面積二０九．
七平方公尺，應合併分割如附圖一及附表一所示。
兩造共有坐落彰化縣田中鎮○○段第一五地號，地目田，面積五
四一０．三平方公尺，應分割如附圖一及附表二所示。
訴訟費用之負擔如附表三。
    事實及理由
一、本件被告甲○經合法通知，未於言詞辯論期日到場，核無民
    事訴訟法第三百八十六條所列各款情形，爰依原告之聲請，
    由其一造辯論而為判決。
二、原告起訴主張：
（一）坐落彰化縣田中鎮○○段第一一地號，地目田，面積三三
      四六．四０平方公尺、同段第一三地號，地目田，面積二
      ０九．０七平方公尺、同段第一五地號，地目田，面積五
      四一０．三０平方公尺，為兩造所共有，原告及被告戊○○之應有部分各為一０七四０分之一四００，被告丁○○
      、丙○○之應有部分各為一０七四０分之一九００，被告
      甲○之應有部分為一０七四０之二二九四，被告庚○○、
      己○○之應有部分各為一０七四０分之九二三。按民法第
      八百二十三條第一項規定：各共有人得隨時請求分割共有
      物，但因物之使用目的不能分割或契約訂有不分割之期限
      者，不在此限。揆諸兩造所共有之系爭土地並無因物之使
      用目的不能分割之情形，共有人間亦無訂明不分割之期限
      ，為期能發揮土地經濟效用，原告自得請求分割共有物。
（二）查系爭第一一號、第一三號土地均經編定為田，以原物分
      割並無事實上之困難，其價值復不因分割而減損，又上開
      土地係毗鄰且共有人及各自之持分均相同，為免產生細分
      ，暨促進系爭土地之全體合理使用，請准予將上開二筆土
      地辦理合併分割，按原應有部分之比例以原物分割如附圖
      一及附表一所示。
（三）又系爭第一五地號土地雖編定為田，然經都市計畫係編定
      為工業用地，其土地價值與同段第一一地號、第一三地號
      之土地應有不同，不宜合併分割，而第一五地號土地以原
      物分割並無事實上之困難，其價值復不因分割而減損，請
      准按原應有部分之比例以原物分割如附圖一及附表二所示
      。並聲明：如主文。
（四）對被告答辯之陳述：
  １、原告已委屈將系爭土地第一五地號部分土地之畸零地由原
      告自行分割，而由被告丙○○等人係以正長方型之地型為
      分配。再者，系爭第一一地號及第一三地號之土地，本係
      極不完整之地型，原告所分配之系爭第一一地號及第一三
      地號之部分土地，即編號Ａ部分，根本即係畸零地，甚至
      各共有人所分配土地均有面臨道路，並無不能通行之問題
      ，如此為何原告必須補償其他共有人？實令人無法理解。
      故原告慮及公平、合理、促進經濟，儘量使其他共有人能
      方正取得之原則，委屈自己等考量，原告實無利得可言。
  ２、關於系爭第一一號土地及第一三號土地原告分得編號Ａ部
      分為畸零地，系爭第一五地號土地原告分得之編號ａ部分
      係該地號分得之唯一畸零地，已考量被告等人得以分得之
      土地，得以促使全體經濟價值之增進，原告主張之分割方
      案，並無不當。至於共有人間之原始取得成本為何，根本
      即非法院為分割共有物之考量點，如要考慮各共有人之取
      得成本為何，根本無法順利作成分割方案，又以何時點作
      為判斷之標準點，亦屬不明，反而形成不公平之情事，故
      被告丙○○、戊○○、丁○○等人所辯實無理由，不足採
      信。
三、被告方面：
１、被告庚○○、己○○：
    同意分割，並同意第一一地號、第一三地號二筆土地合併分
    割，也同意原告所提之分割方案，不同意被告丙○○、戊○○、丁○○等人就第一五地號土地，所提出如附圖二之分割
    方案，因該方案所分割之土地己經斜掉，而不方正。
２、被告甲○：
    被告未於最後言詞辯論期日到場，據其前辯論期日提出之聲
　  請及陳述如下：同意分割，並同意第一一地號、第一三地號
    二筆土地合併分割，也同意原告所提第一五地號之分割方案
    ，但不同意原告所提第一一地號、第一三地號之分割方案，
    因為伊分得的地方在裡面，耕作時農耕機無法進入等語。
３、被告丙○○、戊○○、丁○○：
（一）被告等同意將系爭第一一地號、第一三地號等二筆土地合
      併分割，且分割位置同意原告所提之分割方案，但被告丁○○與被告丙○○之位置互換，即被告丁○○取得編號Ｅ
      部分，被告丙○○取得編號Ｂ部分。
（二）系爭第一五地號部分，原告所提分割方案，係以各分割土
      地之地界線均與面臨之道路垂直為方案，其結果唯獨被告
      丙○○所分得之部分，地形幾乎成三角形，嚴重不利耕作
      或搭蓋建物使用，其非公平、合理之方案。為此被告三人
      建議共有人分得之位置可以不變，但各筆土地相鄰之地界
      應以被告丙○○所分得位置左側與同段第一四地號臨接本
      地號之左側界線平行分割，即如附圖二所示之方案，則被
      告丙○○分得之ｅ部分已非三角形，而趨近梯形，不論耕
      作或建築房屋，利用價值損失相對較少，而原告分得之ａ
      部分雖地形較不完整，但與其所有之第一四地號合併或只
      合併使用，亦呈梯形並無不利，且其面臨道路之寬度較原
      告所提方案為寬，相對價值較高。至於其餘共有人分得部
      分，均呈完整之菱形，相較於分予被告丙○○及原告之部
      分，其等之地形更為完整，應無不同意之理。
（三）本件當事人先後購買系爭土地之持分產權時，原本都是針
      對前手所分管耕作之位置而計價購買，因耕作位置不同，
      購買價格亦迴異，臨近道路者購買價格較高，未臨路者價
      格較低。如今因分割結果，未臨路者也可以分得臨接道路
      之土地，實質獲利已高於購買時之預期，如全然按持分比
      例分割，而無視於各自購買時之成本，顯失公允，原告等
      人核有不當得利之嫌，其中尤以原告分得者為甚。蓋原告
      購買系爭三筆土地時，其位置均未臨道路，其取得成本原
      已低於被告等人，茲依上開方案分割之結果，共有人間又
      唯獨原告所分得之土地相鄰，利用價值遠高於其餘共有人
      ，單以上述二項因素衡量，如謂原告無需補賠其餘共有人
      ，顯然殊失公平。況原告所有同地段第一二地號、第一四
      地號二筆土地，並未臨接道路，依上開方案分割結果，因
      與原告所分得之土地完全相鄰，而可合併使用，衡諸經驗
      法則，該二筆土地之利用價值與交易價值必然驟增，原告
      酌為補貼其餘共有人，非但是與鄰為善，更屬公平合理分
      割時當然應有之考量。倘原告未能感受共有人為圓滿其四
      筆土地得能整體使用之用心，而基於得了便宜還賣乖之心
      態，率然否准補貼之考量，則為期公平合理，應讓全體共
      有人均分得二筆並不相鄰之土地，而不得獨厚於原告，使
      其分得二筆臨接土地等語置辯。
四、原告主張系爭坐落彰化縣田中鎮○○段第一一地號，地目田
    ，面積三三四六．四０平方公尺、同段第一三地號，地目田
    ，面積二０九．０七平方公尺、同段第一五地號，地目田，
    面積五四一０．三０平方公尺，為兩造所共有，原告及被告
    戊○○之應有部分各為一０七四０分之一四００，被告丁○○、丙○○之應有部分各為一０七四０分之一九００，被告
    甲○之應有部分為一０七四０之二二九四，被告庚○○、己○○之應有部分各為一０七四０分之九二三。揆諸兩造所共
    有之系爭土地並無因物之使用目的不能分割之情形，共有人
    間亦無訂明不分割之期限，為期能發揮土地經濟效用，原告
    自得請求分割共有物，業據其提出與所述相符之土地登記謄
    本及地籍圖等件為證，並為被告所不爭執，自堪信為真實，
　　其請求依民法第八百二十三條第一項、第八百二十四條第二
　  項之規定判決分割系爭土地，洵屬有據，應予准許。
五、原告再主張系爭第一一號、第一三號土地均經編定為田，以
    原物分割並無事實上之困難，其價值復不因分割而減損，又
    上開土地係毗鄰且共有人及各自之持分均相同，為免產生細
    分，暨促進系爭土地之全體合理使用，請准予將上開二筆土
    地辦理合併分割等語。被告等亦均同意上開二筆土地合併分
    割。按土地因合併申請複丈者，應以同一地段、地界相連、
    使用性質相同之土地為限。所有權人不同時，應檢附全體所
    有人之協議書，地籍測量實施規則第二百二十四條第一項、
    第二項第一款分別定有明文。查系爭第一一號、第一三號土
    地係相毗鄰之土地有地籍圖在卷可按。又其地目均為田，共
    有人及各自之持分均相同，使用分區均為田中都市計畫之農
    業區，亦有原告提出之土地登記謄本及彰化縣田中鎮公所都
    市計畫土地使用分區（或公共設施用地）證明書可稽，且兩
    造均同意將上開二筆土地合併分割。是原告請求上開二筆土
    地合併分割，已符合地籍測量實施規則第二百二十四條第一
    項、第二項第一款之規定，即應予准許。
六、分割方案：
（一）系爭第一一地號、第一二地號土地部分：系爭土地均作為
      耕作之用，而西側為員集路，業經本院會同彰化縣田中地
      政事務所人員到庭勘驗屬實，兩造並稱無庸繪製現場圖，
      有勘驗筆錄在卷可按。本院審酌系爭土地之地形，面臨道
      路之情形，及被告等均同意合併分割之願意，雖被告甲○
      不同意原告所提出之方案，但被告甲○並未提出如何分割
      之方案，再系爭土地被告甲○分得部分，如以其他共有人
      其中任何一人分得該位置，均因分得之面積不足，將無對
      外聯絡道路，致日後再生糾紛，而由被告甲○分得後，尚
      有約二公尺之面積與員集路相鄰，如為耕作，亦得使農耕
      機進入，對被告甲○雖稍有不利，然就整體共有人分割之
      位置詳加參酌，採原告所提如附圖一所示之方案，尚屬洽
      當。再被告丁○○與被告丙○○就原告提出之方案表示願
      意將分配位置互換等情。查被告丁○○、丙○○分得之位
      置係相鄰，且面積相同，對於其他共有人並不生影響，故
      加以調換對其他共有人並無不利，故本院認以如附圖一所
      示之方案分割為宜，爰判決分割如主文第一項所示。
（二）系爭第一五地號部分：系爭土地現作為耕作之用，而西側
      為員集路，業經本院會同彰化縣田中地政事務所人員到庭
      勘驗屬實，兩造並稱無庸繪製現場圖，有勘驗筆錄在卷可
      按。本院審酌系爭土地之地形，面臨道路之情形，及被告
      均同意分割等情，如依附圖二被告丙○○、戊○○、丁○○所提之分割方案，則所有被告分得之土地均為斜向之菱
      型，無法垂直正面面對員集路，影響將來之使用，及因地
      型將造成經濟價值之減損，且原告分得之土地雖亦與原告
      所提之分割方案同為畸零地，但不符原告之意願。再被告
      丙○○、戊○○、丁○○雖稱原告可與其所有之鄰地同段
      第一四地號土地配合，即成為梯形有利於土地之利用。然
      系爭第一五地號係屬田中都市計畫之工業區○○○段第一
      四地號為地目為田，有彰化縣田中鎮公所都市計畫土地使
      用分區（或公共設施用地）證明書可稽，分割共有物時雖
      亦應參酌系爭土地四週之狀況，惟同段第一四地號土地雖
      為原告所有，然將來會否或能否配合利用，尚未可知，仍
      不得加以考量，故不採被告丙○○、戊○○、丁○○所提
      之方案分割。而附圖一所示原告所提之方案，被告丙○○
      分得之部分雖呈三角形，然其面臨員集路之寬度加長甚多
      ，利用便利，而其他被告分得之土地均為正長方形，並均
      垂直正面面對員集路，對於將來之使用將十分方便，並可
      因地型方正而增加經濟價值，被告甲○、己○○、庚○○
      亦表示同意採原告所提之方案等情，故本院認以如附圖一
      所示原告所提之方案分割為宜，爰判決分割如主文第二項
      所示。
七、被告丙○○、戊○○、丁○○等主張原告於分割後之土地價
    值增加，應予補償被告等語。原告則稱共有人間之原始取得
    成本為何，原非法院為分割共有物之考量點，如要考慮各共
    有人之取得成本為何，根本無法順利作成分割方案，又以何
    時點作為判斷之標準點，亦屬不明，反而形成不公平之情事
　  ，故被告丙○○、戊○○、丁○○等人所辯實無理由等語。
    按法院裁判分割共有物，除應斟酌各共有人之利害關係，及
    共有物之性質外，尚應斟酌共有物之價格，倘共有人中有不
    能按其應有部分受分配，或所受分配之不動產，其價格不相
    當時，法院非不得命以金錢補償之，最高法院著有五十七年
    度上字第二一一七號判例。又以原物為分配時，因共有人中
    ，有不能按其應有部分而受分配，經法院依民法第八百二十
    四條第二項之規定命以金錢補償者，其補償金額之多寡，即
    應斟酌該共有物之一般市價決定之，否則對於受補償之共有
    人，不免有所出入，殊非持平之道；且同一區段內各宗土地
    ，政府規定之地價數額，固屬相同，但實際上每宗土地，甚
    或同一宗地內之土地，因所處位置臨街深度不同，仍有優劣
    之分，以致價格有所差異。兩造因裁判分割所分得之土地，
    因面臨寬度不同之道路或巷道，在價值上自有差異，法院為
    共有物之分割時，應併予考量（最高法院九十三年度台上字
    第五九五號、九十二年度台上字第一六九二號判決意旨參照
    ）。是在法院裁判分割共有土地，為原物之分配時，倘按其
    應有持分比例分配而其價格不相當時，法院非不得命以金錢
    補償之，但應考慮分配之各個地區○○道路深度、地形、面
    積大小等因素。是被告丙○○、戊○○、丁○○等人所指應
    考量共有人分別承買系爭土地當時之價格，容有誤會。又承
    買共有土地之持分（應有部分），並無固定之位置，雖事實
    上共有人可能於共有土地之某一部分加以耕作，然其耕作之
    位置並非即其所有之位置，故於分割時亦不能考量共有人原
    耕作位置之價值。再被告丙○○、戊○○、丁○○等人主張
    原告分得之土地將與其其他二筆土地相毗鄰而增加其價值，
    雖可採信，然原告分得系爭之第一一地號、第一三地號如附
    圖一編號Ａ部分，及第一五地號如附圖一編號ａ部分，其地
    型均為不規則形，雖其慮及得與其所有之其他二筆土地相鄰
    始願意為此方案之分割，但被告丙○○、戊○○、丁○○等
    人分得之部分大都均為正長方型，且其等分得土地之均垂直
    面對道路，其等分得土地之價值實遠高於原告分得土地之價
    值。再被告丙○○、戊○○、丁○○等人，依其所提出之原
    耕作系爭土地之位置均屬不規則形（詳如被告等於九十六年
    六月二十七日提出之陳報狀附圖三），其等於分割後除被告
    丙○○分得之第一五地號外，均為正長方型，如以位置而觀
    ，其價值顯高於其原耕作之位置，而原告分得之土地雖亦面
    臨道路，然均為畸零地，焉有再令原告補償被告丙○○、戊○○、丁○○等人之理，是被告丙○○、戊○○、丁○○等
    人前揭主張實無理由，而不可採。
八、被告丙○○、戊○○、丁○○等人再主張如原告不予同意補
    償，則為期公平合理，應讓全體共有人均分得二筆並不相鄰
    之土地，而不得獨厚於原告，使其分得二筆土地相臨等語。
    然如被告等所言，則其他共有人之中，將有人分配原告原分
    配如附圖一編號ａ及Ａ部分不規則之畸零地，對於其他共有
    人分得之不規則畸零地，即有難以利用，減低其經濟價值之
    情形，而造成不公平，是被告丙○○、戊○○、丁○○等人
    前開主張實屬有違公平，而毫無足取。
九、按因共有物分割、經界或其他性質上類似之事件涉訟，由敗
    訴當事人負擔訴訟費用顯失公平者，法院得酌量情形，命勝
    訴之當事人負擔其一部。共同訴訟人，按其人數，平均分擔
    訴訟費用，民事訴訟法第八十條之一、第八十五條第一項但
    書分別定有明文。本院認為本件訴訟費用應由兩造按其原應
    有部分之比例負擔，較符公平，爰判命如主文第三項所示。
據上論結，原告之訴為有理由，依民事訴訟法第三百八十五第一
項前段、第七十八條、第八十條之一、第八十五條第一項但書，
判決如主文。
中　　華　　民　　國　　96　　年　　 8　　月　　30　　日
                  民事第二庭    法　官　陳秋錦
以上正本係照原本作成。
如對判決上訴，應於判決送達後20日內向本院提出上訴狀。
中　　華　　民　　國　　96　　年　　8 　　月　　30　　日
                      　　　    書記官　王惠嬌
附表一：
一、編號Ａ部分，面積四六三．四七平方公尺分歸原告乙○○取
    得。
二、編號Ｂ部分，面積六二八．九九平方公尺分歸被告丙○○取
    得。
三、編號Ｃ部分，面積四六三．四七平方公尺分歸被告戊○○取
    得。
四、編號Ｄ部分，面積七五九．四三平方公尺分歸被告甲○取得
    。
五、編號Ｅ部分，面積六二八．九九平方公尺分歸被告丁○○取
    得。
六、編號Ｆ部分，面積三０五．五六平方公尺分歸被告庚○○取
    得。
七、編號Ｇ部分，面積三０五．五六平方公尺分歸被告己○○取
    得。
附表二：
一、編號ａ部分，面積七０五．二五平方公尺分歸原告乙○○取
    得。
二、編號ｂ部分，面積九五七．一三平方公尺分歸被告丁○○取
    得。
三、編號ｃ部分，面積七０五．二五平方公尺分歸被告戊○○取
    得。
四、編號ｄ部分，面積一一五五．六二平方公尺分歸被告甲○取
    得。
五、編號ｅ部分，面積九五七．一三平方公尺分歸被告丙○○取
    得。
六、編號ｆ部分，面積四六四．九六平方公尺分歸被告庚○○取
    得。
七、編號ｇ部分，面積四六四．九六平方公尺分歸被告己○○取
    得。
附表三：
一、原告黃秀美負擔一０七四０分之一四００。
二、被告丁○○、丙○○各負擔一０七四０分之一九００。
三、被告戊○○負擔一０七四０分之一四００。
四、被告甲○負擔一０七四０之二二九四。
五、被告庚○○、己○○各負擔一０七四０分之九二三。
